【裁判字號】    99,訴,298
【裁判日期】    991029
【裁判案由】    返還土地
【裁判全文】
臺灣臺南地方法院民事判決               99年度訴字第298號
原      告  祭祀公業郭套
法定代理人  郭
訴訟代理人  何建宏律師
被      告  陳碧裕
訴訟代理人  戴宗勤
被      告  郭福志
被      告  蔡連珠
上列當事人間請求返還土地事件，經本院於民國99年10月19日言
詞辯論終結，判決如下：
    主  文
被告陳碧裕、蔡連珠應將坐落臺南市○○區○○段一○三二地號
土地，如附圖所示A1部分，面積一六○點二一平方公尺之土地騰
空返還原告。
被告陳碧裕應將坐落臺南市○○區○○段一○三二地號土地，如
附圖所示A2及B部分，面積各為一五九點八、三六○點五平方公
尺之土地，騰空返還原告。
被告郭福志應將坐落臺南市○○區○○段一○三二地號土地，如
附圖所示C部分，面積為九一五點三二平方公尺之土地，騰空返
還原告。
訴訟費用由被告陳碧裕、蔡連珠負擔新臺幣貳仟捌佰伍拾陸元；
被告陳碧裕負擔新臺幣玖仟貳佰柒拾柒元；被告郭福志負擔新臺
幣壹萬陸仟參佰貳拾元，其餘新臺幣貳萬參仟參佰參拾肆元由原
告負擔。
本判決第一項至第三項於原告以新臺幣壹佰零捌萬伍仟陸佰玖拾
陸元為被告供擔保後得假執行；但被告陳碧裕、蔡連珠以新臺幣
參拾貳萬陸仟玖佰捌拾捌元、被告陳碧裕以新臺幣壹佰零陸萬壹
仟玖佰參拾貳元、被告郭福志以新臺幣壹百捌拾陸萬捌仟壹佰陸
拾陸元為原告預供擔保，得免為假執行。
    事實及理由
一、按訴狀送達後，原告不得將原訴變更或追加他訴，但如有請
    求之基礎事實同一者或有擴張或減縮應受判決事項之聲明或
    有不甚礙被告之防禦及訴訟之終結者，不在此限，民事訴訟
    法第255條第1項第2、3、7款分別定有明文。本件原告起訴
    時原聲明：「被告陳碧裕應將坐落臺南市○○區○○段1032
    地號土地（下稱系爭土地），如附圖所示A部分，面積991平
    方公尺之土地（以經地政事務所實測結果為準）全部騰空返
    還原告。被告郭福志應將系爭土地，如附圖所示B部分，面
    積1913.51平方公尺之土地（以經地政事務所實測結果為準
    ）全部騰空返還原告。」等語（本院卷第1頁）；嗣於民國
    99年8月18日具狀追加被告蔡連珠並變更聲明為：「被告陳
    碧裕、蔡連珠應將系爭土地，如附圖所示A1部分，面積160.
    21平方公尺之土地全部騰空返還原告。被告陳碧裕應將系爭
    土地，如附圖所示A2部分，面積159.8平方公尺之土地，騰
    空返還原告。被告郭福志應將系爭土地，如附圖所示B部分
    ，面積為360.5平方公尺之土地，全部騰空返還原告。」（
    本院卷第69-1至70頁）；再於99年10月19日並變更聲明為：
    「被告陳碧裕、蔡連珠應將系爭土地，如附圖所示A1部分，
    面積160.21平方公尺之土地全部騰空返還原告。被告陳碧裕
    應將系爭土地，如附圖所示A2及B部分，面積各159.8、360.
    5平方公尺之土地，騰空返還原告。被告郭福志應將系爭土
    地，如附圖所示C部分，面積為915.32平方公尺之土地，全
    部騰空返還原告。」（本院卷第94頁反面、第95頁）。核原
    告前揭訴之變更、追加，核係原告基於無權占有請求被告等
    返還土地之同一基礎事實，且為擴張、減縮訴之聲明，並有
    不甚礙被告之防禦及訴訟終結之情形，參諸首揭規定，自為
    適法，合先敘明。
二、本件被告蔡連珠經合法通知，未於最後言詞辯論期日到場，
    核無民事訴訟法第386條所列各款情形，爰依原告之聲請，
    由其一造辯論而為判決。
三、原告方面：
  (一)按所有人對於無權占有或侵奪其所有物者，得請求返還之，
    對於妨害其所有權者，得請求除去之。有妨害其所有權之虞
    者，得請求防止之，民法第767條定有明文。系爭土地為原
    告所有，郭為原告祭祀公業郭套之現任管理人，有土地登
    記謄本及臺南縣安南區區公所函文影本各一份可憑，被告等
    並非系爭土地所有權人，亦無任何占有使用系爭土地之正當
    合法權源，卻分別占用系爭土地迄今，顯係無權占有並侵害
    原告對系爭土地之所有權，爰依民法第767條規定，請求被
    告等將其分別占用系爭土地部分全部騰空後返還原告。
  (二)本件被告陳碧裕雖主張伊父母親跟訴外人郭強購買系爭土地
    ，惟郭強並非祭祀公業派下人員；另被告郭福志主張伊曾祖
    父向郭套購買系爭土地，但郭套只是祭祀公業的享祀人，並
    非自然人，不可能出售土地予被告郭福志之曾祖父。
  (三)聲明：求為判決如主文第1至3項所示，並陳明願供擔保請准
    宣告假執行。
四、被告方面：
  (一)被告陳碧裕答辯以：伊與被告蔡連珠共同出資在系爭土地上
    鋪設柏油作停車場使用，由伊與被告蔡連珠共同管理；系爭
    土地上種植香蕉、草地及空地部分則由伊自己使用。伊占用
    系爭土地是因伊父母親向訴外人郭強購買，伊在8、9歲時就
    知道伊父母親買了系爭土地，伊家人從伊小時候就在系爭土
    地耕作，因為系爭土地是共有，所以無法過戶，但有寫收據
    ，不過因為時間久遠，收據已經找不到，但伊父母親及伊均
    有向市政府繳納稅金，所以伊並非無權占有。另祖先原先留
    下的總坪數約650坪，但是臺南市安南地政事務所99年7月19
    日複丈成果圖繪出來伊使用面積不足650坪，伊認為伊使用
    的實際面積要比複丈成果圖更大，應該要再往北移等語，並
    聲明求為判決：原告之訴駁回。
  (二)被告郭福志答辯以：伊曾祖父向郭套購買系爭土地全部，伊
    曾祖父將系爭土地留給伊祖父及伊三叔公郭強，一人各一半
    ，郭強將伊所有的一半土地再賣給被告陳碧裕的父親，伊祖
    父的部分由伊父親繼承，伊父親再傳承予伊，伊之先人自36
    年起就開始繳納稅金，但均未要求對方辦理登記，無法提出
    資料證明有買賣系爭土地。伊對臺南市安南地政事務所99年
    7月19日複丈成果圖無意見，圖中所示C部分是由伊種植青蔥
    使用等語。並聲明求為判決：原告之訴駁回。
  (三)被告蔡連珠未於言詞辯論期日到場，亦未提出準備書狀作何
    聲明或陳述。
五、兩造不爭執事項（本院卷第95頁）：
  (一)依土地登記謄本記載，系爭土地為原告所有。
  (二)臺南市安南地政事務所99年7月19日複丈成果圖（即附圖）
    所示柏油地面之A1部分現由被告陳碧裕、蔡連珠占有使用；
    種植香蕉及草地之A2部分暨空地之B部分現由被告陳碧裕占
    有使用；田地之C部分現由被告郭福志使用種植青蔥。
六、兩造爭點：
  (一)系爭土地上鋪設柏油、種植香蕉及草地、空地、田地之各該
    使用狀況之面積是否如臺南市安南地政事務所複丈日期99年
    7月19日之土地複丈成果圖所示？
  (二)原告依民法第767條之規定請求被告等分別返還占用系爭土
    地之部分，是否有理由？
七、得心證之理由：
  (一)原告主張系爭土地為其所有，被告陳碧裕、蔡連珠占用系爭
    土地A1部分；被告陳碧裕占用系爭土地A2及B部分；被告郭
    福志占用系爭土地C部分等節，業據其提出土地登記謄本為
    憑，並經本院履勘現場查明，有本院99年7月19日勘驗筆錄
    在卷可稽，復經本院囑託臺南市安南地政事務所派員測量，
    製有複丈成果圖在卷可稽，堪信原告主張為真實。
  (二)被告陳碧裕雖以：伊祖先原先留下的總坪數約650坪，但是
    臺南市安南地政事務所99年7月19日複丈成果圖繪出來伊使
    用面積不足650坪，所以伊認為伊實際使用的面積要比複丈
    成果圖更大，應該要再往北移等語置辯。惟查：本件經被告
    陳碧裕、郭福志及原告訴訟代理人會同臺南市安南地政事務
    所測量人員再次於99年9月6日至系爭土地現場會勘，測得實
    際使用範圍與臺南市安南地政事務所99年7月19日複丈成果
    圖相符，有臺南市安南地政事務所99年9月7日安南地所二字
    第0990008003號函在卷可稽（本院卷第55頁），且當日履勘
    時被告自陳：目前田埂位置因時間久遠恐已變動，已非昔日
    田埂位置故前次測量後在現場已向北移另釘木樁，才有「實
    際使用範圍應再向北延伸」乙詞，亦為上開函文所明示，是
    被告陳碧裕辯稱：臺南市安南地政事務所99年7月19日複丈
    成果圖與伊實際使用面積不符等語，尚難憑採。
  (三)按土地所有權權利之歸屬，係採設權主義，即不動產物權，
    依法律行為而取得、設定、喪失及變更者，非經登記，不生
    效力（民法第758條參照），又按當事人主張有利於己之事
    實者，就其事實有舉證之責任，民事訴訟法第277條前段定
    有明文。本件原告主張系爭土地為祭祀公業郭套所有，被告
    等未經所有權人之同意，擅自占用系爭土地等語，並提出土
    地登記謄本為據；被告等固不爭執依土地謄本記載，系爭土
    地為原告所有，且現由被告等分別占用等事實，惟否認伊等
    係無權占用，並均辯稱：伊等之先人已向原告購得系爭土地
    等語，資為抗辯，則依前揭舉證責任規範之說明，被告等自
    應就有權占用系爭土地之事實，負其舉證責任，然被告等就
    其所辯均無法舉證以實其說，實難憑採。被告等雖又辯稱購
    地後有持續繳納田賦，其等確有購買系爭土地，非無權占有
    云云，惟被告所舉田賦繳費通知單上仍記載繳納義務人為「
    公業郭套」，尚難據此謂其等持有田賦繳納通知單，即得對
    原告主張係系爭土地之有權占有人。
八、綜上所述，原告主張其為系爭土地之所有人，而被告等分別
    無權占用系爭土地，占用之位置、面積如臺南市安南地政事
    務所99年7月19日複丈成果圖等情，為有理由，至被告抗辯
    其係有權占有云云，無足取信。從而，原告本於民法第767
    條規定，訴請被告等分別將系爭土地如附圖所示A1、A2、B
    、C部分之土地，騰空返還原告等情，自屬有據。
九、末按訴訟費用，由敗訴之當事人負擔；法院為終局判決時，
    應依職權為訴訟費用之裁判，民事訴訟法第78、87條第1項
    定有明文。又按因共有物分割、經界或其他性質上類似之事
    件涉訟，由敗訴當事人負擔訴訟費用顯失公平者，法院得酌
    量情形，命勝訴之當事人負擔其一部，民事訴訟法第80條之
    1復定有明文。本件應徵之第一審裁判費為51,787元，此有
    卷附之裁判費審核單及收據可稽（本院卷第18頁），被告等
    既受敗訴判決，應負擔上開訴訟費用，然本件原告雖勝訴，
    惟係因返還土地事件涉訟，且原告復於99年8月18日以書狀
    減縮訴之聲明，是由敗訴之被告等負擔全額訴訟費用顯失公
    平，本院審酌被告等無權占用部分之比例計算各應負擔之訴
    訟費用，並依民事訴訟法第80條之1規定，命勝訴原告亦負
    擔一部分之訴訟費用，爰依職權確定如主文第4項所示。
十、原告陳明願供擔保，請求宣告假執行，爰訂相當金額准許之
    ，被告部分並依職權宣告免為假執行。
十一、據上論結，本件原告之訴為有理由，依民事訴訟法第385
      條第1項前段、第78條、第87條第1項、第80條之1、第390
      條第2項、第392條第2項，判決如主文。
中    華    民    國    99    年    10    月    29    日
                  民事第三庭    法  官  王淑惠
以上正本係照原本作成。
如對本判決上訴，須於判決送達後20日內向本院提出上訴狀。
如委任律師提起上訴者，應一併繳納上訴審裁判費。
中    華    民    國    99    年    10    月    29    日
                                書記官  任婉筠

司法院資訊處製作；財團法人民間司法改革基金會備份。
